【裁判字號】    98,訴,29
【裁判日期】    980114
【裁判案由】    公共危險
【裁判全文】
臺灣高雄地方法院刑事判決                98年度訴字第29號
公  訴  人  臺灣高雄地方法院檢察署檢察官
被      告  乙○○
指定輔佐人  甲○○
指定辯護人  本院公設辯護人  丁○○
上列被告因公共危險案件，經檢察官聲請簡易判決處刑（聲請案
號：93年度偵字第15931 號），本院認不宜以簡易判決處刑，改
依通常程序審理，判決如下：
    主    文
乙○○無罪。
    理    由
一、檢察官起訴意旨略以：被告乙○○基於放火燒毀現有人使用
    住宅之概括犯意，先於民國（下同）93年8 月6 日晚上9 時
    30分許，在高雄市○○區○○路235 之2 號「明昌烤鴨餐飲
    店」，以打火機點燃報紙自屋後窗戶丟入屋內。嗣於同日晚
    上9 時40分許，又到後昌路179 巷內，以打火機直接點燃同
    市區○○○路217 號房屋（屋主楊陳金珠）後面紗窗。幸經
    民眾即時發現，並將火勢撲滅，始未釀成更大災害，結果雖
    致屋內物品、窗戶部分燒毀，惟尚未至喪失效用之程度。嗣
    經鄰居發現通知員警循線查獲，因認被告涉犯刑法第173 條
    第3 項、第1 項之放火供人使用之住宅未遂罪嫌等語。
二、本件被告前因精神狀態達心神喪失之程度，無法正常意見表
    達及言語陳述，致難以進行審判程序，經本院於94年5 月16
    日以93年度訴字第3288號裁定，於其回復以前停止審判在案
    （參本院1 卷第41頁）；嗣經本院於97年1 月2 日以95年度
    他調字第19號裁定繼續審判程序；再經指定辯護人於97年11
    月27日陳報：指定輔佐人表示被告近日精神狀態及言語狀態
    已有改善，可進行訴訟程序等語明確（參本院他調卷第27、
    108 頁），本院乃於97年12月24日進行審判程序，且被告當
    庭對於本院訊問之問題，均能微笑點頭、搖頭、或出言陳述
    ，顯示其精神、意識已回復至正常意見表達狀態，是本院前
    開停止審判事由已經消失，自應繼續審理，合予敘明。
三、檢察官認被告涉有上開罪嫌，無非以被告於警詢之自白，證
    人劉天石、張志雄、楊陳金珠、林金玉等人於警詢、偵訊之
    證述，且有搜索扣押筆錄、扣押物品目錄表各1 份在卷可參
    ，以及打火機1 個扣案足憑，資為論據。訊據被告固坦承有
    放火之事實，惟其指定輔佐人、辯護人辯稱：被告行為當時
    有心神喪失或精神耗弱之情況，請求送精神鑑定等語。經查
    ：被告上開放火事實，業經被告於警、偵訊及本院審理時坦
    承不諱，並經證人劉天石（明昌烤鴨店負責人）、張志雄（
    車號XJ-8918 車主）、楊陳金珠（後勁南路217 號屋主）、
    林金玉（路人）於警詢證述，證人楊陳金珠、林金玉於偵訊
    具結證述，參核相符；且有搜索扣押筆錄、扣押物品目錄表
    、車籍作業系統- 查詢認可資料、扣押物品清單各1 份、被
    告現場模擬犯案經過光碟1 片在卷可稽。是被告確有放火燒
    燬現供人使用之他人所有住宅未遂之犯行，堪認屬實。
四、惟按不能證明被告犯罪或其行為不罰者應諭知無罪之判決。
    依刑法第18條第1 項或第19條第1 項其行為不罰，認為有諭
    知保安處分之必要者，並應諭知其處分及期間。刑事訴訟法
    第301 條第1 、2 項定有明文。次按刑法業於94年2 月2 日
    修正公布，並於95年7 月1 日施行。修正前刑法第19條規定
    ：「心神喪失人之行為，不罰，精神耗弱人之行為，得減輕
    其刑」，修正後同條第1 項規定：「行為時因精神障礙或其
    他心智缺陷，致不能辨識其行為違法或欠缺依其辨識而行為
    之能力者，不罰。」，第2 項規定：「行為時因前項之原因
    ，致其辨識行為違法或依其辨識而行為之能力，顯著減低者
    ，得減輕其刑」，此項變更僅為條文定義文字之修正，並無
    涉及對被告之刑罰權與實質構成要件之變動，不生新舊法比
    較之問題。再刑法上之心神喪失與精神耗弱，應依行為時精
    神障礙程度之強弱而定，如行為時之精神，對於外界事務全
    然缺乏知覺理會及判斷作用，而無自由決定意思之能力者，
    為心神喪失；如此項能力並非完全喪失，僅較普通人之平均
    程度顯然減退者，則為精神耗弱（最高法院26年渝上字第
    237 號判例參照）。本件經將被告於行為時之精神狀態囑託
    鑑定結果：認被告係一般智能發展程度，智力測驗評估接近
    重度智力障礙，學習能力、人際互動能力、對情境之有效理
    解與判斷即評估自己行為表現適切性之能力，均相當差，會
    談中被告雖無法說明案發當時之情況，但依本次評估結果，
    被告於「行為時」及「現在」之精神狀態，應已達「心神喪
    失」之程度等情明確，有高雄榮民總醫院94年4 月11日醫事
    服務收據、門診治療項目單、94年5 月6 日高總精字第0940
    004741號函檢送被告精神狀態鑑定書各1 份在卷足憑（參本
    院1 卷第32至35、40頁）。此外，被告自80年9 月間起即被
    列為第1 級（極重度）智能障礙者，領有障礙手冊，並有高
    雄市楠梓區公所97年3 月27日函檢附被告殘障者之個案資料
    卡、鑑定表各1 份附卷可參（參本院他調卷第34、77至80頁
    ），堪以佐證。據此，足認被告因罹患重度智力障礙，其行
    為時因精神障礙，致其對於外界事務全然缺乏知覺理會及判
    斷作用，而無自由決定意思之能力。是被告、指定輔佐人及
    辯護人上開所辯，堪予採信。
五、綜上所述，被告雖有上開燒燬現供人使用之他人所有住宅未
    遂之犯行。惟其行為時之精神狀態既屬心神喪失之狀態，而
    依修正施行前刑法第19條第1 項之規定，心神喪失人之行為
    ，不罰。為此，本件被告自應依法為無罪之諭知。
六、另上開精神狀態鑑定書內雖載明：被告本身智能有限，自省
    與自我約束能力差，因其行為有公共危險性，應要求監護人
    在其自由活動期間，仍需確實做好監督與管理之責任，包括
    環境控制與保護，須了解其行蹤，且須明確立即而重複的在
    每次不適切行為發生時就給予行為制約，才能對其行為表現
    有約束力等語（參本院1 卷第40頁）。公訴人乃於審理時表
    示：如對被告諭知無罪判決，請求施以監護處分等語，固非
    無見。惟被告於本院審理時自承：會自己騎腳踏車前往洗車
    場打零工，1 個月收入約6 千元許等語；而指定輔佐人陳明
    ：被告自案發之後行為比較收斂，比較不會在外面亂跑，工
    作雖不穩定，但如未下雨被告會經常出去工作，在家裡並沒
    有情緒不穩或暴力破壞情事；且本件自案發（93年8 月6日
    ）迄今，被告均受伊輔導、照護，除洗衣服外，其他均能自
    理；以前伊配偶因工作不在家，由伊1 人輔佐，現在她已失
    業在家，可共同照顧被告，並無施以監護處分之必要等語明
    確（參本院他調卷第125 、126 頁）；經徵諸被告案發後已
    歷近4 年半之前案紀錄，尚無類似刑事案件或其他行為偏差
    案例發生，有其台灣高等法院前案紀錄表在卷足參，是堪認
    被告已能達到上開鑑定書所示之監督與管理之要求，對於其
    社區生活並未再造成恐慌或不安。綜合上情，本院認為被告
    目前與其父母同住生活，受其等照護、監督均屬正常之情況
    下，尚無依刑事訴訟法第301 條第2 項規定另行宣告監護處
    分之必要，附此敘明。
據上論斷，應依刑事訴訟法第452 條、第301 條第1 項後段，判
決如主文。
本案經檢察官丙○○到庭執行職務。
中    華    民    國    98    年    1     月    14    日
                刑事第十九庭  審判長  法  官  林水城
                                      法  官  羅立德
                                      法  官  李昆南
如不服本判決應於收受判決後10日內向本院提出上訴書狀，並應
敘述具體理由。其未敘述上訴理由者，應於上訴期間屆滿後20日
內向本院補提理由書(均須按他造當事人之人數附繕本)「切勿逕
送上級法院」。
中    華    民    國    98    年    1     月    14    日
                                      書記官  黃美玲


司法院資訊處製作；財團法人民間司法改革基金會備份。
